臺灣高等法院民事判決　九十一年度上字第三二二號
　　上　訴　人　安泰商業銀行股份有限公司敦南分公司
　　法定代理人　盧西鎮
　　被　上訴人　甲○○
右當事人間請求返還存款事件，上訴人對於中華民國九十一年三月四日臺灣台北地方
法院九十年度重訴字第一一七七號第一審判決提起上訴，本院判決如左：
　　主　　　文
上訴駁回。
第二審訴訟費用由上訴人負擔。
上訴人如於假執行程序實施前，以新台幣伍佰玖拾伍萬肆仟伍佰壹拾柒元預供擔保，
得免為假執行。
    事    　實
甲、上訴人方面：
一、聲明：求為判決：(一)原判決廢棄。(二)被上訴人在第一審之訴及其假執行之聲請均
　　駁回。(三)如受不利判決，願預供擔保請准宣告免為假執行。
二、陳述：除與原判決記載相同部分，予以引用外，並補稱：
（一）本件活期存款取款憑條上「甲○○」之印文雖似有重複用印之情形，但印文並
      無模糊不清，仍得由其外觀形式觀察得知，該印文字體筆畫之間隔、印文字體
      本身及印文週邊框框木距離暨印文字體本身之特徵等，皆與被上訴人開戶時所
　　　留存之印鑑印文相符，故上訴人之行員以肉眼辨識認為與印鑑之印文相符，即
　　　難認有何未盡善良管理人之注意義務。
（二）上訴人就被上訴人於民國（下同）九十年四月十一日之提款，已因確實付款而
　　　發生清償之效力。
（三）因兩造間曾有多次無摺取款及逾交易時間之取款事實，且被上訴人亦未曾表示
      異議，自難據此即認上訴人未盡善良管理人之注意義務。
（四）本件縱非被上訴人親自領款，亦係委託訴外人林棟梁領款，因取款憑條上之字
      跡與林棟梁之字跡相似，且從被上訴人歷次交易取款憑條上之筆跡觀之，顯均
　　　係林棟梁所為，堪認被上訴人有委託林棟梁領款之習慣，故上訴人依九十年四
　　　月十一日林棟梁所填寫之取款憑條付款之行為，並無何違反善良管理人注意義
　　　務之疏失。
三、證據：除援用原審之立證方法外，並補聲請再就印文為鑑定及訊問證人林棟梁。
乙、被上訴人方面：
一、聲明：求為判決：上訴駁回。
二、陳述：除與原判決記載相同部分，予以引用外，並補稱：
（一）本件九十年四月十一日取款憑條上之印文模糊，難以辨識，上訴人未詳加查核
      而草率付款，顯難認其已善意向債權之準占有人清償。再由系爭取款憑條之記
      載可知，本件取款係於九十年四月十一日下午四時二十九分所為，證人楊仁嘉
      亦證述該時點為交易完成電腦認證時間，且與交付款項之時間幾乎同時。而依
      一般經驗法則，銀行營業時間均至下午三時三十分止，則本件交易顯已違一般
      交易常態。此時上訴人即應提高警覺，確實核對提款人身分，重覆確認印文真
      偽，乃竟於無存摺、未親見被上訴人本人，且取款憑條上印文模糊不清之情況
      下，仍予付款，顯與一般由取款人在櫃台前交付取款憑條及存摺，經櫃員查核
      無誤後交付款項之一般流程有間，益證上訴人本件付款作業顯有未盡善良管理
      人注意義務之疏失。
（二）系爭取款憑條，曾經送請鑑定結果，均經鑑定機構表示因印文欠清晰，或有重
　　　覆蓋印情形，致無從鑑定，上訴人抗辯上開取款憑條上印文為真正，顯不足取
　　　。又上訴人在原審亦自認其付款時只對取款憑條上之印文辨識，不以筆跡為準
　　　，則縱認系爭取款憑條上字跡與八十九年十二月三十日之取款憑條筆跡相符，
　　　惟亦不足以據為認定上訴人之付款已發生清償效力。
三、證據：除援用原審之立證方法外，並補提出剪報為證。
丙、本院依上訴人之聲請囑託內政部警政署刑事警察局鑑定系爭取款憑條上字跡及「
　　甲○○」印文，與上訴人所另提出之被上訴人之十六張存取款憑條及印鑑卡上之
　　字跡及「甲○○」印文是否相同；又與被上訴人所提出之「甲○○」印鑑是否相
　　同？並囑託法務部調查局鑑定系爭取款憑條上「甲○○」印文與被上訴人所提出
　　之「甲○○」印鑑是否相同？及依職權調取訴外人林棟梁之全國前案紀錄表。
    理    　由
一、本件被上訴人起訴主張：伊於上訴人銀行設有帳號為００四─二二─○一六六六
　　八─六─○○號綜合存款帳戶（下稱系爭帳戶），約定將活期儲蓄存款、定期儲
　　蓄存款及短期擔保放款均納入同一存摺之內，截至九十年四月十日止，伊共存入
　　如原判決附表所示五筆定期儲蓄存款，金額計新台幣（下同）七百四十五萬元。
　　詎伊於九十年四月十九日始發現上開帳戶竟於九十年四月十一日遭提領現金五百
　　八十萬元。茲上開五筆定期存款均已到期，總計本金及利息為七百八十六萬三千
　　四百七十五元，扣除伊前於九十年十一月十六日所領取之定期存款一百九十萬八
　　千九百五十八元後，上訴人尚應給付伊定期存款五百九十五萬四千五百十七元及
　　利息等情，爰依兩造各項業務往來申請及約定書之約定，求為命上訴人給付五百
　　九十五萬四千五百十七元，及其中三百十五萬七千八百七十五元自九十年七月八
　　日起；其中一百五十二萬六千八百五十元自九十年七月十四日起；其中一百二十
　　六萬九千七百九十二元自九十年十一月十七日起，均至清償日止，按年息百分之
　　五計付利息之判決。
　　上訴人則以：伊係依據被上訴人所填寫並加蓋其印文之取款憑條，按照兩造間所
　　訂各項業務往來申請及約定書之約定，確實審核而給付，自已發生清償之效力，
　　被上訴人請求伊再為給付，顯屬無據云云，資為抗辯。
二、經查被上訴人主張伊於上訴人銀行設有帳號為００四─二二─○一六六六八─六
　　─○○號綜合存款帳戶，約定將活期儲蓄存款、定期儲蓄存款及短期擔保放款均
　　納入同一存摺之內，截至九十年四月十日止，伊共存入如原判決附表所示五筆定
　　期儲蓄存款，金額計七百四十五萬元，詎伊於九十年四月十九日發現該帳戶於九
　　十年四月十一日遭提領現金五百八十萬元之事實，業據其提出綜合存款存摺、安
　　泰商業銀行各項業務往來申請及約定書暨存證信函為證（見原審卷第十四頁至第
　　二六頁），且為上訴人所不爭執，自堪信為真實。又被上訴人另主張伊並未提領
　　上開款項，上訴人並未向伊為付款，故不發生清償效力等語，雖為上訴人所否認
　　，並以前開情詞置辯。惟按當事人主張有利於己之事實者，就其事實有舉證之責
　　任，民事訴訟法第二百七十七條前段定有明文。故上訴人就本件已清償五百八十
　　萬元存款之有利於己之事實，自應負舉證之責任。又按清償，必須債務人依債務
　　本旨，向債權人或其他有受領權人為之，且經其受領者，債之關係始為消滅，民
    法第三百零九條第一項亦定有明文。是本件上訴人所應舉證證明者厥為其確有向
    被上訴人或其他有受領權人為五百八十萬元之付款，且經被上訴人或該有受領權
　　人受領。經查：
（一）證人即上訴人銀行承辦本件付款之職員楊仁嘉在原審到場證稱：「取款憑條是
　　　由我們主管（指林棟梁）交給我們的，．．．我不記得有看到本人．．．當天
　　　我不記得是否由原告（指被上訴人）來提款，應該是由我主管交付給取款人．
　　　．．並不是由我將錢拿給取款人」（見原審卷第一○七頁至第一○八頁）等語
　　　，而該證人楊仁嘉所指稱之主管林棟梁嗣已因涉及本案，向臺灣臺北地方法院
　　　檢察署自首犯侵占罪，經檢察官偵查中，復為兩造所不爭執（見本院卷第一一
　　　○頁），並有本院依職權函調之林棟梁全國前案紀錄表（見本院卷第九○頁）
      及被上訴人所提出之剪報可證（見本院卷第一二一頁），堪認上訴人為本件付
　　　款時，被上訴人並未在場，該筆款項係由訴外人林棟梁所受領。除此之外，上
　　　訴人始終不能舉證證明被上訴人有親自受領五百八十萬元之事實。
（二）雖上訴人抗辯伊係信賴提出取款憑條之人為有受領權人而為付款，故伊所為付
　　　款，仍發生清償之效力云云。惟被上訴人否認有授權他人代為取款及受領五百
　　　八十萬元。而上訴人復自認伊於九十年四月十一日為付款時，並未見存摺，僅
      係核對取款憑條與印鑑是否相符而已（見原審卷第三三頁），至取款憑條上字
　　　跡是否係被上訴人所為，伊未予識別（見原審卷第七五頁）。再原審曾經依兩
　　　造之聲請，將系爭取款憑條及印鑑卡送請內政部警政署刑事警察局鑑定結果，
　　　認為系爭取款憑條原本上之「甲○○」印文欠清晰，無法認定（原審卷第六三
　　　頁所附之鑑驗通知書）；又經送請憲兵司令部刑事鑑識中心鑑定結果，亦認系
　　　爭取款憑條上「甲○○」之印文有重複蓋印情形，無法鑑定（見原審卷第八二
　　　頁所附之該中心鑑驗通知書）；另送請內政部警政署刑事警察局鑑定筆跡結果
　　　，亦認為系爭取款憑條上「甲○○」簽名筆跡與被上訴人親筆簽名於上訴人銀
　　　行印鑑卡上之筆跡並不相同（見原審卷第二○四頁所附之該局鑑驗通知書）。
　　　嗣本院依上訴人之聲請再囑託法務部調查局鑑定系爭取款憑條上「甲○○」印
　　　文與被上訴人所提出之「甲○○」印鑑鑑定結果，亦認為系爭取款憑條上「甲
　　　○○」印文，因蓋印時印章移位及印色不勻，致所蓋印文模糊不清，紋線特徵
　　　不明，無法認定（見本院卷第七二頁所附法務部調查局函）。再本院另依上訴
　　　人之聲請囑託內政部警政署刑事警察局鑑定系爭取款憑條上字跡及「甲○○」
　　　印文，與上訴人所另提出之被上訴人之十六張存取款憑條及印鑑卡上之字跡及
　　　「甲○○」印文是否相同，暨與被上訴人所提出之「甲○○」印鑑是否相同？
　　　經該局鑑定結果，仍認印文欠清晰，無法鑑定系爭取款憑條上之印文，至系爭
　　　取款憑條上之筆跡則僅與其中八十九年十二月三十日之取款憑條筆跡相符，至
　　　與其他十五張存取款憑條則因書寫方式類同筆跡較少，無法比對（見本院卷第
　　　四九頁所附之該局鑑驗通知書）。即上訴人復自認系爭取款憑條上之筆跡可能
　　　係訴外人林棟梁之筆跡（見本院卷第八七頁）。顯難證明被上訴人有在系爭取
　　　款憑條上簽名並蓋章。況一般金融業之乙種活儲帳戶，存款人填寫之取款條，
      並非流通之票據，僅屬受領存款之收據性質，該乙種活儲之權利人，須持有存
      摺及持有與銀行之存留印鑑卡印章相符之印章，始得行使權利。是金融業者於
      通常情形，倘對未持有存摺之人，僅憑取款條為付款者，不能主張對債權準占
　　　有人已為清償（最高法院八十八年度台上字第一四一四號判決參照）。故本件
　　　對於未出示存摺並提出被上訴人印章之領款人，已難認其受有合法之授權。況
　　　該領款人所憑藉之領款單據即系爭取款憑條，復有上開所述之印文模糊不清，
　　　簽名與印鑑卡簽名不同之情形，且其申請付款之時間又係在一般銀行營業時間
　　　（下午三時三十分）後之下午四時二十九分（見原審卷第一○七頁及第一○八
　　　頁所附證人楊仁嘉所為之證詞），而上訴人仍予付款，顯難諉為無過失。足見
　　　上訴人抗辯伊係信賴提出取款憑條人為有受領權人而為付款，自已發生清償效
　　　力云云，殊不足取。
三、上訴人抗辯伊業已向被上訴人清償五百八十萬元，既不足取，則被上訴人主張包
　　含上開五百八十萬元之如原判決附表所示五筆定期存款均已到期，總計本金及利
　　息為七百八十六萬三千四百七十五元，於扣除伊前於九十年十一月十六日所領取
　　之定期存款一百九十萬八千九百五十八元後，上訴人尚應給付伊定期存款五百九
　　十五萬四千五百十七元及利息等情，已因上訴人對於上開計算內容不爭執（見原
　　審卷第一六七頁），應認為可取。從而被上訴人本於兩造間所訂各項業務往來申
　　請及約定書之約定，請求上訴人給付五百九十五萬四千五百十七元，及其中三百
　　十五萬七千八百七十五元自九十年七月八日起；其中一百五十二萬六千八百五十
　　元自九十年七月十四日起；其中一百二十六萬九千七百九十二元自九十年十一月
　　十七日起，均至清償日止，按年息百分之五計算之利息，即屬有據，應予准許。
　　原審所為上訴人敗訴之判決，並無不合。上訴論旨仍執前詞指摘原判決不當，求
　　予廢棄改判，為無理由。惟查上訴人既陳明願預供擔保，以代臻明，聲請宣告免
　　為假執行，經核與規定相符，爰酌定相當之擔保金額，應予准許。
四、至兩造其餘之攻擊或防禦方法，及未經援用之證據，經本院斟酌後，認為均不足
　　以影響本判決之結果，自無逐一詳予論駁之必要。又上訴人聲請命被上訴人提供
　　其本人及其直系血親所有金融機構之帳號暨所得稅申報資料以供其調查資金流向
　　，則因其未能釋明上開證據資料究與本件訴訟爭執有何直接因果關係，自不應准
　　許。再上訴人聲請訊問之證人林棟梁，雖經本院一再通知，均不到場，惟該證人
　　林棟梁已因涉及本案而向臺灣臺北地方法院檢察署自首侵占，為上訴人所自認（
　　見本院卷第一一○頁），是無論該證人林棟梁到場為若何證詞，均難據為有利於
　　上訴人之認定，況上訴人已在原審表示無訊問該證人林棟梁之必要（見原審卷第
　　一三四頁），實無再通知證人林棟梁到場訊問之必要。併此敘明。
五、據上論結，本件上訴為無理由，依民事訴訟法第四百四十九條第一項、第四百六
　　十三條、第三百九十二條、第七十八條，判決如主文。
中　　　華　　　民　　　國　　九十一　　年 　 十二 　　 月　  十七 　　 日
                                臺灣高等法院民事第十三庭
                                    審判長法  官　林  鄉  誠
                                    　　　法  官　劉  清  景
                                    　　　法  官　謝  碧  莉
右正本係照原本作成。
如不服本判決，應於收受送達後二十日內向本院提出上訴書狀，其未表明上訴理由者
，應於提出上訴後二十日內向本院補提理由書狀（均須按他造當事人之人數附繕本）
上訴時應提出委任律師或具有律師資格之人之委任狀；委任有律師資格者，另應附具
律師及格證書及釋明委任人與受任人有民事訴訟法第四百六十六條之一第一項但書或
第二項（詳附註）所定關係之釋明文書影本。
中　　　華　　　民　　　國　　九十一　　年 　 十二 　　 月　  十九 　　 日
  　　　　　　　　　　　　　　　　　　　　書記官  王  秀  雲
附註：
民事訴訟法第四百六十六條之一（第一項、第二項）：
對於第二審判決上訴，上訴人應委任律師為訴訟代理人。但上訴人或其法定代理人具
有律師資格者，不在此限。
上訴人之配偶、三親等內之血親、二親等內之姻親，或上訴人為法人、中央或地方機
關時，其所屬專任人員具有律師資格並經法院認為適當者，亦得為第三審訴訟代理人
。
